臺灣高等法院民事判決  
111年度上字第619號
上  訴  人    富美宮    
法定代理人    彭垂樑  
訴訟代理人    湯凱立律師
被 上訴 人    陳柏安  
兼訴訟代理人  陳賜海  
上列當事人間請求拆屋還地事件，上訴人對於中華民國110年12
月24日臺灣新竹地方法院109年度訴字第683號第一審判決提起上
訴，並為訴之擴張及減縮，本院於111年9月7日言詞辯論終結，
判決如下：
    主  文
上訴駁回。
第二審訴訟費用由上訴人負擔。
    事實及理由
壹、程序方面：
    按在第二審為訴之變更或追加，非經他造同意，不得為之，
    但擴張或減縮應受判決事項之聲明，不在此限，民事訴訟法
    第446條第1項、第255條第1項第3款定有明文。查本件上訴
    聲明原為：㈠先位聲明：⒈被上訴人陳柏安應將門牌號碼新竹
    市○區○○路0號未辦保存登記建物占用新竹市○○段000○00地號
    土地（下稱系爭土地），如原判決附圖（下稱附圖）所示編
    號A部分，面積為118.27平方公尺之地上物（下稱系爭建物
    ）拆除，並將該部分土地騰空返還予上訴人。⒉陳柏安應給
    付上訴人新臺幣（下同）3萬3,442元，及自110年2月25日民
    事變更聲明狀繕本送達翌日止至清償日止，按週年利率5％計
    算之利息。⒊陳柏安應自108年11月1日起至返還上開土地之
    日止，按月給付上訴人5,257元。㈡備位聲明：⒈被上訴人陳
    賜海應將系爭土地上之系爭建物拆除，並將該部分土地騰空
    返還予上訴人。⒉陳賜海應給付上訴人3萬3,442元，及自110
    年2月25日民事變更聲明狀繕本送達翌日止至清償日止，按
    週年利率5％計算之利息。⒊陳賜海應自108年11月1日起至返
    還上開土地之日止，按月給付上訴人5,257元（本院卷104頁
    ）。嗣兩造不爭執陳賜海因繼承取得系爭建物所有權之事實
    （本院卷第106、389頁），上訴人於本院審理中不再區分先
    備位聲明及先備位被告，並迭經擴張、減縮請求給付之金額
    ，最終聲明如後述，核屬訴之擴張及減縮（然經擴張、減縮
    後請求之金額未超過在原審請求之金額），且經被上訴人同
    意（本院卷第404、405頁），並不再主張依民法第421條規
    定請求租金（本院卷第527頁），與首開規定相符，應予准
    許。
貳、實體方面： 
一、本件上訴人主張：伊為系爭土地之所有權人，與陳柏安前就
    系爭土地面積40.353坪（約134平方公尺），自99年間起成
    立不定期限租賃關係（下稱系爭租約），每年一期，每年租
    金為4萬130元，然陳柏安就108年之租金並未繳納，伊於108
    年10月15日以存證信函（下稱系爭存證信函）催告其15日內
    訂定租賃契約並繳納租金，逾期未訂定即終止租約，陳柏安
    於翌日收受後並未置理，系爭租約已於108年10月31日終止
    ，陳賜海為系爭建物所有權人，系爭建物自108年11月1日起
    已無權占有系爭土地，伊自得依民法第767條第1項前段、中
    段規定請求陳賜海拆屋還地，及依民法第179條規定請求占
    用土地之不當得利，計算至111年7月31日止，扣除陳柏安已
    提存之金額，仍不足清償5萬5,930元，及自111年8月1日起
    應按月給付5,606元，被上訴人應負不真正連帶責任。爰求
    為命：㈠陳賜海應將系爭土地上之系爭建物拆除，並將該部
    分土地騰空返還予上訴人。㈡陳柏安應給付上訴人5萬5,930
    元，及自111年7月5日起至騰空返還上開土地之止，按週年
    利率5％計算之利息，並自111年8月1日起至騰空返還上開土
    地之日止，按月給付上訴人5,606元。㈢陳賜海應給付上訴人
    5萬5,930元，及自111年7月5日起至騰空返還上開土地之止
    ，按週年利率5％計算之利息，並自111年8月1日起至騰空返
    還上開土地之日止，按月給付上訴人5,606元。㈣前二項之任
    一被上訴人為一部或全部給付，其餘被上訴人於給付之範圍
    内免給付義務之判決（未繫屬本院者，不予贅述)。
二、被上訴人則以：陳賜海之祖父即訴外人郭漢水自39年間即與
    上訴人就系爭土地成立不定期租賃契約，嗣經上訴人同意而
    由陳賜海之父即訴外人陳金土於68年間出資興建系爭建物，
    陳金土於97年間死亡後，由陳賜海繼承取得系爭建物所有權
    ，陳柏安與上訴人成立系爭租約為租地建物契約，故系爭建
    物有合法占有權源，非無權占有。又上訴人於108年間片面
    通知調漲租金，強迫簽訂二年定期租約，伊並未同意，上訴
    人因而不寄送租金繳納通知單，陳柏安遂將108年至111年租
    金合計16萬700元提存以為清償，故伊並未積欠租金，亦無
    不當得利等語，資為抗辯。
三、原審就系爭建物部分為上訴人全部敗訴之判決，上訴人提起
    上訴，擴張及減縮後之上訴聲明：㈠原判決（除確定部分外
    ）廢棄。㈡陳賜海應將系爭土地上之系爭建物拆除，並將該
    部分土地騰空返還予上訴人。㈢陳柏安應給付上訴人5萬5,93
    0元，及自111年7月5日起至騰空返還上開土地之止，按週年
    利率5％計算之利息，並自111年8月1日起至騰空返還上開土
    地之日止，按月給付上訴人5,606元。㈣陳賜海應給付上訴人
    5萬5,930元，及自111年7月5日起至騰空返還上開土地之止
    ，按週年利率5％計算之利息，並自111年8月1日起至騰空返
    還上開土地之日止，按月給付上訴人5,606元。㈤前二項之任
    一被上訴人為一部或全部給付，其餘被上訴人於給付之範圍
    内免給付之義務。被上訴人答辯聲明：上訴駁回　
四、兩造不爭執事項：（本院卷第106、405頁）
　㈠系爭建物為陳金土興建，由陳賜海繼承取得所有權之事實，
    有繼承系統表、遺產分割協議書、房屋稅籍資料(原審卷第2
    21、223、第235至239頁）在卷可憑。
  ㈡上訴人就其所有系爭土地（分割自同段486之3地號土地），
    面積40.353坪（即134平方公尺），自99年間起即與陳柏安
    成立不定期限租賃關係，每年一期，至107年間每年租金為4
    萬130元，陳柏安均有給付等事實，有土地所有權狀、富美
    宮基地租用費收執聯、塹港富美宮管理委員會108年7月5日
    （108）築富宮字第029號函、土地登記第一類謄本、 (原審
    卷一第17、129至133、137、181、357、359頁）在卷可查。
　㈢陳柏安已辦理清償提存108年至111年租金合計16萬700元，有
    提存書及國庫存款收款書在卷為證（本院卷第415至421、42
    5、427頁）。　
五、本件上訴人主張其已終止系爭租約，依民法第767條第1項及
    第179條規定，請求陳賜海拆屋還地，及請求被上訴人給付
    占用系爭土地之不當得利，被上訴人為不真正連帶債務關係
    等情，為被上訴人所否認，並以前詞置辯。茲就兩造之爭點
    及本院之判斷，分述如下：
　㈠按承租人應依約定日期，支付租金；無約定者，依習慣；無
    約定亦無習慣者，應於租賃期滿時支付之。承租人租金支付
    有遲延者，出租人得定相當期限，催告承租人支付租金，如
    承租人於其期限內不為支付，出租人得終止契約。租用建築
    房屋之基地，遲付租金之總額，達二年之租額時，適用前項
    之規定，民法第439條、第440條第1項、第3項定有明文。再
    依土地法第103條規定：「租用建築房屋之基地，非因左列
    情形之一，出租人不得收回。一、契約年限屆滿時。二、承
    租人以基地供違反法令之使用時。三、承租人轉租基地於他
    人時。四、承租人積欠租金額，除以擔保現金抵償外，達二
    年以上時。五、承租人違反租賃契約時。」復按土地法有關
    租地建屋之規定，係因城市地方人口集中，其建築房屋基地
    之需求殷切，為防止土地投機，並保護基地承租人之利益而
    設。因此，城市地方，以在他人土地上有房屋為目的而租用
    基地者，無論係租地後自建房屋，或承受前手之房屋後始租
    用該基地，皆應解為租地建屋契約，方符立法意旨（最高法
    院74年台上字第2562號判決先例要旨參照）。且按租地建屋
    契約，係以承租人使用其房屋為目的，非有相當之期限不能
    達其目的，故當事人雖未明定租賃之期限，依契約目的探求
    當事人之真意，應解為定有租至房屋不堪使用時為止之期限
    。而現代建築技術發達，房屋之使用期限一般超過20年，如
    租賃雙方於租期滿20年時未達更新契約之合致，契約即行消
    滅，對承租人之保障欠週，且有礙社會經濟利益，故88年4
    月21日公布修正增訂民法第449條第3項之規定，使租用基地
    建築房屋者，不適用同條第1項之20年租賃期限。準此，於
    民法第449條第3項規定增訂前締立之租地建屋契約，締約未
    逾20年，房屋未至不堪使用情形，租賃契約仍然有效存續期
    間，民法第449條第3項規定已生效施行，除該規定之適用有
    侵害當事人之既得權，損害其信賴保護外，其契約期限約定
    之法效即應適用該規定（最高法院108年度台上字第2684號
    判決要旨參照）。
　㈡上訴人終止系爭租約是否合法？　
  ⒈上訴人主張陳柏安積欠租金，經其於108年10月15日以系爭存
    證信函催告15日內給付，逾期則終止契約。陳柏安於翌日收
    受後，逾期仍未給付，系爭租約已於108年10月31日終止云
    云，並提出系爭存證信函及收件回執為證（原審卷一第18至
    19頁、本院卷第161頁），然為被上訴人所否認，並辯稱上
    訴人於108年間片面通知調漲租金，強迫簽訂二年定期租約
    ，其不同意，上訴人即不依往年繳費方式寄發租金繳款通知
    書，陳柏安只能將租金辦理提存等語，並提出塹港富美宮管
    理委員會108年7月5日函為證（原審卷一第137頁）。
　⒉經查，陳柏安於99年間起與上訴人就系爭土地成立不定期限
    租賃契約，且迄至107年間，均有如數繳納年租金4萬130元
    之事實，為兩造所不爭執（不爭執事項㈡），而陳柏安承租
    土地，其上早已有系爭建物，系爭建物後方與富美宮後側相
    鄰，一樓並開設「通應壇」數十年，有兩造提出之現況照片
    可佐（本院卷第135至139、197至215頁），且依被上訴人提
    出之歷年來基地使用費收據（原審卷一第63至127頁）可知
    ，郭漢水於47至79年間、陳金土於80至98年間均有繳納租金
    ，足見上訴人明知陳柏安家族數十年來承租系爭土地作為建
    築房屋基地使用，陳金土於68年間出資改建系爭建物，上訴
    人此後數十年仍持續收取租金，顯見亦同意繼續為租地建屋
    租賃關係，至為明確，上訴人稱系爭租約非租地建屋契約云
    云，自不可採。參照首開說明，兩造間之系爭租約為不定期
    限之租地建屋租賃關係，自有土地法第103條規定之適用。
　⒊陳柏安至107年間均有如數繳納年租金，則於108年間並未積
    欠租金額達2年以上。而上訴人寄發系爭存證信函以「台端
    使用富美宮土地雖有定期繳納費用，但未訂立租約，繳納費
    用性質為民法第421條之租金或179條使用補償金，定義不明
    ，為免產生紛爭，請台端憑寄出郵戳15日內，洽本宮管理委
    員會訂立租賃契約，以確立租賃關係存在，保障台端權利，
    如逾期未洽本委員會訂立租賃契約者，視為放棄土地使用…
    。」等詞（原審卷一第18至19頁），記載陳柏安均有定期繳
    納費用，顯非催告陳柏安繳納積欠租金，而係要求陳柏安於
    15日內與上訴人訂立書面租賃契約。且參照塹港富美宮管理
    委員會108年7月5日函文所載，上訴人通知包含陳柏安在內
    之承租戶簽訂2年期租賃契約，並將調整租金為每年每坪1,5
    00元等情（原審卷一第137頁），上訴人亦自承當時有準備
    好租賃契約，有約定租賃期限為2年，租金調漲為1年6萬元
    等語（本院卷第195頁），並提出其他承租人經通知後簽立
    之土地租賃契約書條文版本供參（本院卷第233至379頁）。
    可知上訴人寄發系爭存證信函是催告被上訴人簽立二年期之
    定期書面租賃契約，並調漲租金，並非陳柏安有何積欠租金
    或有土地法第103條所規定之情形。且上訴人亦非依民法第4
    42條聲請法院增減其租金，而係單方欲調漲租金，則被上訴
    人不同意與上訴人簽立租約，自屬有據。上訴人以系爭存證
    信函所為之催告，於法不合，上訴人主張於108年10月31日
    已終止系爭租約，自不可採。
　㈢上訴人依民法第767條第1項前段、後段請求陳賜海拆屋還地
    ，及依第179條規定請求被上訴人給付占用土地之不當得利
    ，有無理由？　
　⒈上訴人並未合法終止系爭租約，系爭租約仍為有效存在，則
    系爭建物坐落於承租之系爭土地，自屬有權占用，且有法律
    上原因，則上訴人依民法第767條第1項前段、後段請求陳賜
    海拆除系爭建物返還土地，為無理由，不予准許。
　⒉上訴人與陳柏安間仍應依系爭租約約定之年租金額4萬130元
    為據，則上訴人依第179條規定以申報地價年息10%計算，請
    求被上訴人依不真正連帶關係給付占用土地之5萬5,930元，
    及自111年7月5日起至騰空返還上開土地之止，按週年利率5
    ％計算之利息，並自111年8月1日起至騰空返還上開土地之日
    止，按月給付上訴人5,606元等，於法不符，應予駁回。
六、綜上所述，上訴人依民法第767條第1項及第179條規定，請
    求㈠陳賜海將系爭建物拆除，並將該部分土地騰空返還；㈡陳
    柏安應給付上訴人5萬5,930元，及自111年7月5日起至騰空
    返還上開土地之止，按週年利率5％計算之利息，並自111年8
    月1日起至騰空返還上開土地之日止，按月給付上訴人5,606
    元；㈢陳賜海應給付上訴人5萬5,930元，及自111年7月5日起
    至騰空返還上開土地之止，按週年利率5％計算之利息，並自
    111年8月1日起至騰空返還上開土地之日止，按月給付上訴
    人5,606元；㈣前二項之任一被上訴人為一部或全部給付，其
    餘被上訴人於給付之範圍内免給付之義務，均為無理由，不
    應准許。原判決就此部分為上訴人敗訴之判決，理由雖有不
    同，結論並無二致，仍應予維持，上訴意旨求予廢棄改判，
    為無理由，應駁回其上訴。
七、本件事證已臻明確，兩造其餘主張、陳述及所提之證據，經
    審酌均於判決結果不生影響，爰不一一論述，附此敘明。
八、據上論結，本件上訴為無理由，依民事訴訟法第449條第2項
    、第78條，判決如主文。
中　　華　　民　　國　　111 　年　　9 　　月　　28　　日
                  民事第二庭
                      審判長法  官  陳容正
                            法  官  邱  琦
                            法  官  紀文惠
正本係照原本作成。
如不服本判決，應於收受送達後20日內向本院提出上訴書狀，其
未表明上訴理由者，應於提出上訴後20日內向本院補提理由書狀
（均須按他造當事人之人數附繕本）上訴時應提出委任律師或具
有律師資格之人之委任狀；委任有律師資格者，另應附具律師資
格證書及釋明委任人與受任人有民事訴訟法第466 條之1第1項但
書或第2項所定關係之釋明文書影本。如委任律師提起上訴者，
應一併繳納上訴審裁判費。
中　　華　　民　　國　　111 　年　　9 　　月　　28　　日
　　
　　　　　　　　　　　　　　書記官  李昱蓁